臺灣彰化地方法院員林簡易庭民事判決
110年度員簡字第109號
原      告  游振卿  

被      告  施銀鈎  

            施銀岸  
            施銀圍  
            施銀曹  



            施銀泉  

            施銀墻  
            施萬進  

            施信男  
            施銀河  

            施博旺  


            施銀恭  

            施銀豐  

            施銀庫  
            萬金鳳（即施晴波之承受訴訟人）

            施菁怡（即施晴波之承受訴訟人）

            施詠智（即施晴波之承受訴訟人）

            施愷璇（即施晴波之承受訴訟人）


上列當事人間請求分割共有物事件，本院於民國111年7月1日言
詞辯論終結，判決如下：
    主      文
被告萬金鳳、施菁怡、施詠智、施愷璇應就被繼承人施晴波所遺
如附表一所示土地之應有部分七二分之三辦理繼承登記。
兩造共有如附表一所示土地，其分割方法為如附圖即彰化縣溪湖
地政事務所民國一一○年五月六日溪地二字第一一○○○○二二六四
號函所附收件日期：民國一一○年三月三十一日、文號：溪測土
字第四三七號土地複丈成果圖及附表三擬分配人、分配位置及面
積所示方式分割，並按附表四所示給付補償金額。
訴訟費用由兩造按附表二「訴訟費用負擔比例」欄所示比例負擔
。
    事實及理由
壹、程序方面：
一、按當事人死亡者，訴訟程序在有繼承人、遺產管理人或其他
    依法令應續行訴訟之人承受其訴訟以前當然停止；第168條
    至第172條及前條所定之承受訴訟人，於得為承受時，應即
    為承受之聲明；他造當事人，亦得聲明承受訴訟；聲明承受
    訴訟，應提出書狀於受訴法院，由法院送達於他造；當事人
    不聲明承受訴訟時，法院亦得依職權，以裁定命其續行訴訟
    ，民事訴訟法第168條、第175條、第176條及第178條分別定
    有明文。查原被告施晴波於訴訟程序進行中之民國110年11
    月5日死亡，其繼承人為萬金鳳、施菁怡、施詠智、施愷璇
    ，且均未拋棄繼承，有彰化○○○○○○○○○111年5月10日彰鹿戶
    字第1110001780號函暨所附施晴波及其全體繼承人之戶籍資
    料、本院員林簡易庭紀錄科查詢表附卷可參，惟兩造遲未聲
    明承受訴訟，經本院於111年5月20日依職權裁定命萬金鳳、
    施菁怡、施詠智、施愷璇為施晴波之承受訴訟人，續行訴訟
    ，合先敘明。
二、次按訴狀送達後，原告不得將原訴變更或追加他訴。但請求
    之基礎事實同一者、不甚礙被告之防禦及訴訟之終結者，不
    在此限，民事訴訟法第255條第1項第2、7款分別定有明文；
    又不變更訴訟標的，而補充或更正事實上或法律上之陳述者
    ，非為訴之變更或追加，同法第256條亦定有明文。前開規
    定於簡易訴訟程序均適用之，此參同法第436條第2項規定自
    明。查本件原告訴請分割坐落彰化縣○○鄉○○段00000地號土
    地（如附表一所示，下稱系爭土地），並請求准予分割如起
    訴狀所附分割圖所示。嗣被告萬金鳳、施菁怡、施詠智、施
    愷璇因繼承取得原共有人施晴波所遺系爭土地應有部分，惟
    尚未辦理繼承登記，原告乃於111年7月1日言詞辯論期日以
    言詞當庭追加聲明請求被告萬金鳳、施菁怡、施詠智、施愷
    璇應就其繼承原共有人施晴波所遺系爭土地之應有部分辦理
    繼承登記，並變更聲明請求兩造共有系爭土地，請准予分割
    如附圖即彰化縣溪湖地政事務所110年5月6日溪地二字第110
    0002264號函所附收件日期：110年3月31日、文號：溪測土
    字第437號土地複丈成果圖（下稱附圖）所示方法分割，並
    依宏大不動產估價師聯合事務所之鑑定報告價額予以補償，
    經核於法並無不合，應予准許。至本件原告訴之聲明雖經變
    更，然僅屬分割方法之變更，而分割共有物之訴，法院原不
    受兩造分割方案聲明之拘束，是前揭原告之聲明縱有更易，
    訴訟標的仍為共有物之分割，應認屬補充或更正法律上之陳
    述。
三、被告經合法通知，均未於言詞辯論期日到場，核其等均無民
    事訴訟法第386條所列各款情形，爰依原告之聲請，由其一
    造辯論而為判決。
貳、實體方面：
一、原告主張：系爭土地為兩造所共有，各共有人應有部分如附
    表二所示，兩造無不分割之約定，而依其使用目的復無不能
    分割之情形，茲因無法協議分割，爰依民法第823條、第824
    條之規定，請求裁判分割如附圖所示方法分割，並請求依宏
    大不動產估價師聯合事務所之鑑定報告價額予以補償。又原
    共有人施晴波已死亡，其繼承人尚未辦理繼承登記，爰依法
    請求施晴波之繼承人辦理繼承登記等語。並聲明：如主文第
    1、2項所示。
二、被告部分：
　㈠被告施銀岸、施銀墻未於言詞辯論期日到場，據其等前曾到
    庭陳述略以：如果伊等要提分割方案，會再陳報。　
　㈡被告施銀河未於言詞辯論期日到場，據其提出之書狀所為之
    聲明及陳述略以：伊分割後面積減少18.5平方公尺，伊之權
    益受損較其他被告多出甚多，希望重新分配維持伊原持分面
    積160.92平方公尺或相近數值等語。並聲明：原告之訴駁回
    。　
　㈢被告施銀鈎、施銀圍、施銀曹、施銀泉、施萬進、施信男、
    施博旺、施銀恭、施銀豐、施銀庫、萬金鳳、施菁怡、施詠
    智、施愷璇未於言詞辯論期日到庭，亦未提出書狀作任何聲
    明或陳述。　
三、得心證之理由：
  ㈠按各共有人，除法令另有規定外，得隨時請求分割共有物。
    但因物之使用目的不能分割或契約訂有不分割之期限者，不
    在此限，民法第823條第1項定有明文。又按因繼承、強制執
    行、徵收、法院之判決或其他非因法律行為，於登記前已取
    得不動產物權者，應經登記，始得處分其物權，民法第759
    條亦有明定。而法院裁判分割共有物，性質上為共有人間應
    有部分之交換，自屬處分行為，以各共有人之處分權存在為
    前提，故提起分割共有物之訴，參與分割之當事人以全體共
    有人為限，而各共有人之應有部分應以土地登記簿上所記載
    者為準。倘於第二審言詞辯論終結前有共有人死亡時，其繼
    承人因繼承，固於登記前已取得不動產物權，惟非經登記不
    得處分其物權，則在辦畢繼承登記前，其繼承人仍不得以共
    有人身分參與共有物之分割，但為求訴訟經濟起見，可許原
    告就請求繼承登記及分割共有物之訴合併提起，即以一訴請
    求該死亡之共有人之繼承人辦理繼承登記，並請求該繼承人
    於辦理繼承登記後，與原告及其餘共有人分割共有之不動產
    （最高法院91年度台上字第832號判決意旨參照）。查原告
    主張系爭土地為兩造共有，各應有部分如附表二所示，而系
    爭土地之原共有人施晴波已於110年11月5日死亡，其繼承人
    為被告萬金鳳、施菁怡、施詠智、施愷璇，且未辦理繼承登
    記；及兩造間就系爭土地無不分割之約定，亦無因物之使用
    目的不能分割情形，並於起訴前無法協議分割等情，業據其
    提出系爭土地之土地登記第三類謄本（地號全部）、地籍圖
    謄本、不動產糾紛調處前置會議記錄、繼承系統表、戶籍謄
    本等件為證，復經本院依職權向彰化○○○○○○○○○調取施晴波
    之除戶謄本及其全體繼承人戶籍謄本，以及向本院家事法庭
    查詢結果施晴波之繼承人並無聲明拋棄繼承核閱無訛，有彰
    化○○○○○○○○○111年5月10日彰鹿戶字第1110001780號函、本
    院員林簡易庭紀錄科查詢表在卷可參。是本院依上開調查證
    據之結果，認原告此部分主張為真。是原告本於系爭土地之
    共有人地位訴請裁判分割，即屬有據。又原告為訴訟經濟而
    一併請求迄未辦理繼承登記之被告萬金鳳、施菁怡、施詠智
    、施愷璇，應就被繼承人施晴波所遺系爭土地之應有部分72
    分之3辦理繼承登記，依上揭規定及說明，亦屬正當，應併
    予准許，爰就辦理繼承登記部分，判決如主文第1項所示。
　㈡復按共有物之分割，依共有人協議之方法行之；分割之方法
    不能協議決定，或於協議決定後因消滅時效完成經共有人拒
    絕履行者，法院得因任何共有人之請求，命為下列之分配：
    一、以原物分配於各共有人。但各共有人均受原物之分配顯
    有困難者，得將原物分配於部分共有人。二、原物分配顯有
    困難時，得變賣共有物，以價金分配於各共有人；或以原物
    之一部分分配於各共有人，他部分變賣，以價金分配於各共
    有人；以原物為分配時，如共有人中有未受分配，或不能按
    其應有部分受分配者，得以金錢補償之；以原物為分配時，
    因共有人之利益或其他必要情形，得就共有物之一部分仍維
    持共有。民法第824條第1項至第4項分別定有明文。又裁判
    分割共有物，屬形成判決，法院定共有物之分割方法，應斟
    酌當事人之聲明、共有物之性質、分割後之經濟效用、各共
    有人之意願、利害關係，而本其自由裁量權為公平合理之分
    配（最高法院89年度台上字第724號、93年度台上字第1797
    號判決意旨可資參照）。經查：
  ⒈系爭土地使用分區編定為鄉村區，使用地類別為乙種建築用
    地，面積1,931平方公尺，地形呈不規則形狀，南側鄰接道
    路即永樂路，其餘三側則與鄰地相鄰，且土地上有彰化縣溪
    湖地政事務所110年2月3日溪地二字第1100000646號函所附
    收件日期：110年1月7日、文號：溪測土字第17號土地複丈
    成果圖（下稱現況圖）所示編號Ａ、Ｂ、Ｃ、Ｄ、Ｅ建物所占用
    ，而上開編號Ａ建物為訴外人林木貴、被告施萬進所有，編
    號Ｂ建物為被告施銀曹、施銀泉、施銀墻、萬金鳳、施菁怡
    、施詠智、施愷璇所有，編號Ｃ建物為訴外人施銀鈞、被告
    施銀岸、施銀圍所有，編號Ｄ建物為被告施銀恭、施銀豐、
    施銀庫所有，編號Ｅ建物為被告施銀墻所有等情，業經本院
    於110年1月25日會同原告及被告施銀岸、施銀墻及彰化縣溪
    湖地政事務所人員履勘現場查明屬實，有本院勘驗筆錄、現
    況圖及現場照片在卷可佐，且為兩造所不爭執，堪信為真實
    。
　⒉本件原告主張如附圖所示方案分割，大致符合各共有人現占
    有使用情形與應有部分比例換算之面積，兩造所分得之土地
    均得利用如附圖所示編號Ｈ部分土地南鄰永樂路對外聯通，
    並無成為袋地之虞，且分割後之各筆土地大致完整，各共有
    人得加以規劃使用，而被告施銀岸、施銀墻表示如果伊等要
    提分割方案會再陳報，被告施銀河表示希望重新分配維持伊
    原持分面積或相近數值，其餘被告則未表示意見，是本院審
    酌各共有人之意願、各共有人分得各宗土地形狀及位置，並
    衡以系爭土地使用現況，如使建物共有人同有土地所有權，
    將其等所有建物坐落之土地分歸該共有人，使房屋土地所有
    權歸於同一人，有助於建物及土地價值之最大利用，堪認為
    最有利於全體共有人，故認將系爭土地分割如原告所主張之
    分割方案應為適當公允。至兩造因此產生所取得之土地價格
    不同，則以價金補償之方式，詳如下述。
　⒊本院綜合審酌系爭土地使用現狀、各共有人之意願、相互間
    利害關係、就分割土地可能利用之經濟價值、公共利益之維
    持及共有人應有部分之比例等因素，認為本件原告所主張之
    分割方案，與土地之使用現狀無違，尚無降低土地之經濟及
    利用價值，難為通常使用之虞，應屬妥適而可採。又被告施
    銀岸、施銀墻雖表示如果伊等要提分割方案會再陳報，以及
    被告施銀河雖以希望重新分配維持伊原持分面積或相近數值
    等語置辯，惟其等均未提出其他分割方案供本院審酌，爰就
    系爭土地分割方法諭知如主文第2項前段所示。
  ⒋又按以原物為分配時，如共有人中有未受分配，或不能按其
    應有部分受分配者，得以金錢補償之，民法第824條第3項亦
    有明文。又共有物之原物分割，依民法第825條規定觀之，
    係各共有人就存在於共有物全部之應有部分互相移轉，使各
    共有人取得各自分得部分之單獨所有權。故原物分割而應以
    金錢為補償者，倘分得價值較高及分得價值較低之共有人均
    為多數時，該每一分得價值較高之共有人即應就其補償金額
    對於分得價值較低之共有人全體為補償，並依各該短少部分
    之比例，定其給付金額，方符共有物原物分割為共有物應有
    部分互相移轉之本旨（最高法院85年台上字第2676號判決參
    照）。查依附圖所示方案分割結果，各共有人分得之土地面
    積及其實際價值，與其按應有部分就系爭土地之面積及總價
    值所應分配之價值，並不相符，自應依民法第824條第3項之
    規定，互為補償，始符公允。至於補償之價金，經本院囑託
    宏大不動產估價師聯合事務所鑑定，鑑定人於進行現場勘估
    後，將勘估標的進行產權、一般因素、區域因素、個別因素
    、不動產市場現況、最有效使用分析，以及該所估價師專業
    意見分析後，採用比較法及土地開發分析法之估價方法進行
    評估，合理估價分割後系爭土地每坪之正常價額為新臺幣（
    下同）40,000元，系爭土地編號A、B、C、D、E、F、Ｇ、Ｈ各
    筆土地每坪之正常價額分別為40,000元、38,800元、37,200
    元、37,200元、35,600元、37,600元、40,000元、7,934元
    ，有宏大不動產估價師聯合事務所110年9月16日110宏大聯
    估字第4291號函及檢送估價報告書（估價報告書外放）在卷
    可稽，且原告亦同意以該估價報告鑑價結果找補，堪認該估
    價報告書針對分割後各筆土地單價之鑑定結果可資採憑，對
    各共有人亦屬公平。準此，本院參酌上開不動產估價報告書
    ，據以核算系爭土共有人於分割後實際受分配取得之土地價
    值，就其等分得價值超出應有部分價值之差額，對分得價值
    不足應有部分價值之共有人為補償，認為當以如附表四「各
    共有人應受補金額配賦表」所示為兩造應相互補償金額之依
    據，爰判決如主文第2項後段所示。
四、本件判決之基礎已臻明確，兩造其餘之攻擊防禦方法及證據
    資料，經本院斟酌後，認為均不足以影響本判決之結果，自
    無一一詳予論述之必要，附此敘明。
五、末按因共有物分割之事件涉訟，由敗訴當事人負擔訴訟費用
    顯失公平者，法院得酌量情形，命勝訴之當事人負擔其一部
    ，民事訴訟法第80條之1定有明文。又按定共有物分割之方
    法，可由法院自由裁量，為適當之分配，不受任何共有人主
    張之拘束，是則，分割共有物之訴，既係以請求分割共有物
    之形成權為訴訟標的，係合兩造之固有必要共同訴訟，原、
    被告之間本可互換地位，本件原告起訴雖於法有據，但被告
    之應訴實因訴訟性質所不得不然，且兩造所提出之分割方法
    ，僅係供法院之參考，其分割方法，對於各共有人而言，並
    無勝負之問題。從而，本件原告形式上固獲勝訴之判決，然
    若由被告負擔訴訟費用顯失公平，茲審酌兩造就系爭土地應
    有部分之比例、分配情形等，認訴訟費用負擔，以兩造按附
    表二「訴訟費用負擔比例」欄所示比例負擔，方屬公允，爰
    諭知訴訟費用之負擔如主文第3項所示。
六、訴訟費用負擔之依據：民事訴訟法第80條之1、第85條第1項
    但書、第85條第2項。　　
中　　華　　民　　國　　111 　年　　7 　　月　　29　　日
                  臺灣彰化地方法院員林簡易庭
                          法  官  楊鑫忠
以上正本係照原本作成。
如對本判決不服提起上訴，應於送達後20日內，向本院提出上訴
狀並表明上訴理由(須按對造人數附繕本) 。
中　　華　　民　　國　　111 　年　　7 　　月　　29　　日
                          書記官  張清秀
附表一：土地明細
編號 土地坐落 面積（㎡） 地目 土地使用分區 使用地類別 1 彰化縣○○鄉○○段00000地號 1,931 建 鄉村區 乙種建築用地 

附表二：系爭土地共有人應有部分及訴訟費用負擔 
編號 共有人 應有部分比例 訴訟費用負擔比例 1 施銀鈎 72分之4 72分之4 2 施銀岸 72分之4 72分之4 3 施銀圍 72分之4 72分之4 4 萬金鳳 公同共有 72分之3 連帶負擔 72分之3 5 施菁怡   6 施詠智   7 施愷璇   8 施銀曹 72分之3 72分之3 9 施銀泉 72分之3 72分之3 10 施銀墻 72分之3 72分之3 11 施萬進 72分之6 72分之6 12 施信男 72分之12 72分之12 13 施銀河 72分之6 72分之6 14 施博旺 72分之6 72分之6 15 施銀恭 72分之4 72分之4 16 施銀豐 72分之4 72分之4 17 施銀庫 72分之4 72分之4 18 游振卿 72分之6 72分之6 

附表三：分割後土地位置、面積配置表
編號 擬分配人 分配位置 （附圖編號） 分配後應有 部分比例 面積 　(㎡) 1 施銀泉 Ａ 2分之1 134  施銀墻  2分之1  2 施銀河 Ｂ 1分之1 116 3 施信男 Ｃ 1分之1 269 4 游振卿 Ｄ 1分之1 135 5 施萬進 Ｅ 1分之1 177 6 施博旺 Ｆ 1分之1 134 7 施銀鈎 Ｇ 30分之4 649  施銀岸  30分之4   施銀圍  30分之4   萬金鳳、施菁怡、施詠智、施愷璇  公同共有 30分之3   施銀曹  30分之3   施銀恭  30分之4   施銀豐  30分之4   施銀庫  30分之4  8 全體共有人 （道路） Ｈ 按原應有部分維持共有 317 

附表四：各共有人應受補金額配賦表（單位：新臺幣／元）
受補償人 施銀河 施信男 游振卿 施博旺 應補償金額       合計 應補償人      施銀墻 13,621元 7,157元 3,205元 2,878元 26,861元 施銀泉 13,621元 7,157元 3,205元 2,878元 26,861元 施萬進 171,614元 90,176元 40,387元 36,258元 338,435元 施銀鈎 976元 513元 230元 206元 1,925元 施銀岸 976元 513元 230元 206元 1,925元 施銀圍 976元 513元 230元 206元 1,925元 萬金鳳、施菁怡、施詠智、施愷璇 737元 387元 173元 156元 1,453元 施銀曹 737元 387元 173元 156元 1,453元 施銀恭 976元 513元 230元 206元 1,925元 施銀豐 976元 513元 230元 206元 1,925元 施銀庫 976元 513元 230元 206元 1,925元 受補償金額  合計 206,186元 108,342元 48,523元 43,562元 406,613元